臺灣高等法院民事判決　九十三年度上易字第四八九號
　　　上　訴　人　　私立中華技術學院
　　　法定代理人　　陳信雄
　　　訴訟代理人　　鄭庭壽律師
　　　被　上訴人　　乙○○
　　　共　　　同
　　　訴訟代理人　　鄧序彤
右當事人間因履行契約事件，上訴人對於中華民國九十三年三月三十一日臺灣士林地
方法院第一審判決提起上訴，上訴人並為訴之追加，本院於九十三年十月十九日言詞
辯論終結，判決如下：
    　主    　文
原判決關於駁回上訴人後開第二、三項之訴部分，與訴訟費用之裁判均廢棄。
被上訴人乙○○應給付上訴人新臺幣肆萬玖仟伍佰貳拾柒元伍角，及自九十二年二月
二十二日起至清償日止，按週年利率百分之五計算之利息。
被上訴人甲○○應給付上訴人新臺幣肆萬捌仟捌佰玖拾柒元伍角，及自九十二年二月
二十二日起至清償日止，按週年利率百分之五計算之利息。
其餘上訴駁回。
上訴人追加之訴駁回。
第一、二審訴訟費用由被上訴人乙○○、甲○○各負擔千分之三，餘由上訴人負擔。
追加之訴訟費用由上訴人負擔。
    　事實及理由
甲、程序方面：
一按訴之變更、追加或提起反訴，非經他造同意，不得為之。但第二百五十五條第一
  項第二款至第六款情形，不在此限，民事訴訟法第四百四十六條第一項定有明文。
  查上訴人於原審以被上訴人為被告，請求「(一)被告乙○○、甲○○應返回原告學校
  分別將其主管系裡財物如原判決附件一、二列冊移交原告學校指定承接人。(二)被告
  乙○○應給付原告新臺幣（以下同）四萬九千五百二十七元五角，被告甲○○應給
  付原告四萬八千八百九十七元五角，及均自九十一年七月十五日起至清償日止，按
  週年利率百分之五計算之利息。」，於本院追加主張「被上訴人乙○○應返回上訴
  人學校，將其主管系裏財物如附件三，甲○○應返回上訴人學校，將其主管系裏財
  物如附件四，分別列冊移交上訴人學校指定接交人。」，核屬民事訴訟法第二百五
  十五條第一項第三款「擴張應受判決事項之聲明」，揆諸前開說明，係屬合法，應
  予准許。被上訴人辯稱上訴人追加部分於法無據云云，即無可採。
二上訴人之法定代理人原為孫永慶，於九十三年八月一日變更為陳信雄，有九十三年
  九月六日教育部台技(二)字第０九三０一０四三五九號函在卷可憑（本院卷第二三七
  頁），茲據陳信雄聲明承受訴訟，核無不合，應予准許。
乙、得心證之理由：
一上訴人起訴主張上訴人於九十年八月一日起至九十二年七月三十一日止，聘用被上
  訴人乙○○為專任助理教授兼財務金融系主任，被上訴人甲○○為專任助理教授兼
  國際貿易系主任，並為被上訴人辦理勞健保在案，詎被上訴人二人於聘約未到期前
  ，自九十一年七月十五日起，未經上訴人同意，即擅離職守前往訴外人國立虎尾技
  術學校受聘任教。被上訴人二人分別為上訴人學校財務金融系及國際貿易系主任，
  為教師兼職員，依中華技術學院人事管理辦法第三十五條規定，教職員工任期屆滿
  或請辭經校長批准認可離職後，教師應將所住房舍及領用公物一一點交總務處驗收
  ，職員應將所辦業務整理成卷，分別歸檔及移交接職人員，並將所住房舍及領用公
  物點交總務處驗收，爰聲明請求：
  (一)被上訴人乙○○、甲○○應返回原告學校分別將其主管系裡財物如原判決附件一
    、二列冊移交原告學校指定承接人。
  (二)被上訴人乙○○應給付原告四萬九千五百二十七元五角，被上訴人甲○○應給付
    原告四萬八千八百九十七元五角，及均自九十一年七月十五日起至清償日止，按
    週年利率百分之五計算之利息。
  被上訴人則以：被上訴人二人任職至九十一年七月三十一日，於九十一年八月一日
  合法離職，期間並無曠職之情形，並依規定填具離職申請表經各單位簽章，惟上訴
  人學校校長藉故刁難拒不發給離職證明，經原法院九十一年度湖勞簡調字第六八號
  調解成立，上訴人同意於九十二年一月三十一日無條件發給被上訴人離職證明，上
  訴人訴訟代理人於調解時親口允諾被上訴人二人不必再赴學校辦理任何手續，亦無
  須賠償，又依中華技術學院系業務手冊之規定，系助理應負責承辦系內財產之申購
  、管理、盤點、維修及報廢，被上訴人二人擔任系主任期間，既不負責保管系上財
  產，亦未獲前手之移交，自無移交予後手之義務，況被上訴人離職前已於九十一年
  七月三十一日將個人所保管之文件及公物移交予系務助理及系助理，被上訴人離職
  後，上訴人學校總務處、會計室及二系助理已依中華技術學院財產設備保管制度實
  施辦法之規定進行至少五次以上之財產清點無訛，茲上訴人竟於被上訴人離職一年
  餘，要求被上訴人對於其未保管之財產進行移交，顯無理由，另被上訴人已於九十
  一年十月二十五日，將離職當月即九十一年八月之待遇全數歸還上訴人，上訴人自
  不得再請求被上訴人賠償等語，資為抗辯。
二本件原審對於上訴人之請求，判決上訴人全部敗訴，並駁回其假執行之聲請，上訴
  人不服提起上訴並追加如聲明(六)之請求，聲明：
  (一)原判決廢棄。
  (二)被上訴人乙○○應返回上訴人學校將其主管系裏財物如原判決附件一，甲○○應
    返回上訴人學校將其主管系裏財物如原判決附件二，分別列冊移交上訴人學校指
    定接交人。
  (三)被上訴人乙○○應給付上訴人四萬九千五百二十七元五角，被上訴人甲○○應給
    付上訴人四萬八千八百九十七元五角，及均自九十一年七月十五日起至清償日止
    按年息百分之五計算之利息。
  (四)第一、二審訴訟費用由被上訴人負擔。
  (五)上訴人第三項請求，願供擔保，請准宣告假執行。
  (六)被上訴人乙○○應返回上訴人學校，將其主管系裏財物如附件三，甲○○應返回
    上訴人學校，將其主管系裏財物如附件四，分別列冊移交上訴人學校指定接交人
    。
  被上訴人聲明：上訴及追加之訴均駁回。
三本件上訴人主張被上訴人乙○○、甲○○均自於九十年八月一日起至九十二年七月
  三十一日止受聘於上訴人學校，分別擔任專任助理教授兼財務金融系主任、國際貿
  易系主任，九十一年七月十五日已分別領當月待遇九萬九千零五十五元、九萬七千
  七百九十五元，嗣於聘約未到期前，未經上訴人於辭職簽呈上批准，即前往訴外人
  國立虎尾技術學校受聘任教之事實，業據上訴人提出聘書、辭職簽呈、離職申請表
  等影本各二件及薪資明細表影本一件為證，並為被上訴人所不爭執，上訴人此部分
  之主張自堪信為真實。至上訴人主張被上訴人於九十一年七月十五日擅自離職，應
  返校辦理系上財產移交，並退回九十一年七月份已領待遇之半數為賠償金乙節，則
  為被上訴人所否認，並以前詞置辯。是本件爭執乃在被上訴人於離職時有無辦理系
  上財產移交之義務？又上訴人得否請求被上訴人賠償離職當月已領待遇之半數？茲
  分述之：
  (一)被上訴人於離職時有無辦理系上財產移交之義務？
    (1)按上訴人主張被上訴人二人離職後應返校將系上財物如原判決附件一、二、附
      件三、四列冊辦理移交，無非係以中華技術學院人事管理辦法第三十五條規定
      ：「本校教職員工任期屆滿或請辭經校長批准認可離職後，教師應將所住房舍
      及領用公物一一點交總務處驗收，職員應將所辦業務整理成卷，分別歸檔及移
      交接職人員，並將所住房舍及領用公物點交總務處驗收」等語為據，然上開規
      定僅敘及職員應將所辦業務移交接職人員，至各該職員應負之移交義務為何，
      端視其所辦業務之內容。經查，上訴人學校國際貿易系及財務金融系系主任職
      掌為：「一、擬定本系發展計劃與系所特色之建立。二、專業系目之課程、師
      資安排與協調。三、配合學校政策，協調各單位推展系務。四、執行本系（教
      ）組員人事考核」，至系內財產之申購、管理、盤點、維修及報廢則為助理職
      掌等情，有中華技術學院財務金融系業務手冊（原審卷(二)第八六頁至第八七頁
      ）、國際貿易系業務手冊（原審卷(二)第八八頁至第八九頁）影本各一件在卷可
      稽，且證人即前國際貿易系助理紀惠芳、前財務金融系助理李佩珊於原法院九
      十三年三月十七日言詞辯論時到庭亦證稱：系上財產由助理保管等語無訛（原
      審卷(三)第四四頁、第四六頁）。從而被上訴人於職務上既毋須負責保管如原判
      決附件一、二所示財產，則上訴人依上開人事管理辦法第三十五條規定，訴請
      被上訴人將如原判決附件一、二所示財產列冊辦理移交，即屬無據。
    (2)縱然如上訴人所言，被上訴人於離職時負有辦理系上財產（原判決附件一、二
      ）及個人物品（附件三、四）移交之義務。惟查本件被上訴人已據兩造間前於
      原法院九十一年度湖勞簡調字第六八號所作成之調解筆錄，取得上訴人學校於
      九十二年九月十二日發給之離職證明書（本院卷第一八０頁），依中華技術學
      院人事管理辦法第三十六條「本校教職員工離職交代清楚後得由人事室核發離
      職證明書。」之規定，以及雇主發給離職證明書乃代表勞工已將業務移交完畢
      之社會通常觀念，上訴人既於上開調解程序同意發給被上訴人離職證明，足證
      被上訴人對於原判決附件一、二、附件三、四所示之物品縱負有移交義務，亦
      因上訴人發給離職證明書後而認被上訴人等已盡移交之義務。至於上訴人辯稱
      發給離職證明書之前提須先由被上訴人辦理移交手續云云，不僅與前揭調解筆
      錄之內容不符，亦與社會通常觀念有悖，甚至曲解中華技術學院人事管理辦法
      第三十六條之規定，按該條規定，教職員工須於離職交代清楚後，始得由人事
      室核發離職證明書，換言之，倘未將業務交代清楚，即無從發給離職證明書，
      今上訴人既於上開調解程序同意發給被上訴人離職證明書，即表示被上訴人並
      無移交義務或已移交完畢之謂，上訴人倒果為因而為此部分之請求，亦屬無據
      。
    (3)從而，上訴人請求被上訴人乙○○應返回上訴人學校將其主管系裏財物如原判
      決附件一、本判決附件三，甲○○應返回上訴人學校將其主管系裏財物如原判
      決附件二，本判決附件四，分別列冊移交上訴人學校指定接交人，均無理由，
      應予駁回。
  (二)上訴人得否請求被上訴人賠償離職當月已領待遇之半數？
    (1)按學校與教師之聘任關係，在法律上屬僱傭關係，此為最高法院七十七年度臺
      上字第一五一七號判決所肯認，亦經被上訴人援引最高行政法院九十一年度判
      字第二二八二號判決在卷可稽（本院卷第二四七頁），依該判決意旨謂：「教
      師與學校間之聘約性質，既為私法上之契約關係，其性質自屬勞動契約。則本
      於『強迫勞動禁止原則』，教師自得不附理由，不須校方核准的自由離職！當
      然辭職應遵守預告期間，惟即使不遵守預告期間，亦僅生該部分之賠償責任而
      已，並不影響離職之效力。且請辭之意思表示，依民法第二百六十三條準用第
      二百五十八條規定，只須以意思表示到達他方即生效力，固不待他方之核准同
      意。」，從而基於「強迫勞動禁止原則」，被上訴人得不經上訴人學校同意而
      自由離職。
    (2)次按兩造間既屬僱傭關係，且為特定性之定期契約，則中華技術學院教師聘約
      （本院卷第七三頁）即可視為該僱傭關係之約定內容，依上開聘約第九條約定
      ：「教師應聘後不得中途退聘。如有特殊情形，應在一個月以前商請本校另聘
      接替教師。若未經同意擅離職守者應退還已領當月待遇之半數，作為損害賠償
      。」，依其文義而言，原則上教師不得中途退聘，以免影響學生受教育之權益
      ，惟若遇有特殊情形，基於前揭(1)之說明，教師仍得自由離職，但應在離職前
      一個月與學校商議接替教師事宜，且在學校同意之情形下，始免負損賠償責任
      ，否則即應退還已領當月待遇之半數，作為損害賠償；換言之，教師若於聘任
      期間申請離職，其離職仍屬有效，僅剩是否負損害賠償責任而已，倘合於一個
      月前告知學校，並獲得學校同意之要件後，始免負損害賠償責任；反之，則仍
      須負損害賠償責任。
    (3)查本件被上訴人二人經上訴人學校聘任為專任助理教授職務，期間自九十年八
      月一日起至九十二年七月三十一日止，有上訴人學校聘書存根在卷可稽（本院
      卷第七四、七五頁），然被上訴人卻於九十一年八月一日離職，此為兩造所不
      爭執之事實，則被上訴人顯已違反中華技術學院教師聘約第九條之約定，雖被
      上訴人早於九十一年七月一日即遞出辭職簽呈，惟始終未獲上訴人學校之同意
      ，此由上訴人之前法定代理人孫永慶於被上訴人九十一年七月一日辭呈上批示
      「慰留」，另於被上訴人同年月十九日之辭職簽呈亦批示「誠懇慰留」，及被
      上訴人之離職申請表上之校長核示欄均空白一節以觀（本院卷第一七五至一七
      八頁），在在顯示被上訴人申請離職並未得到上訴人學校之同意，依上開聘約
      第九條之約定，被上訴人二人應退還九十一年七月份已領待遇之半數，作為損
      害賠償，則上訴人請求被上訴人乙○○、甲○○依序給付上訴人四萬九千五百
      二十七元五角、四萬八千八百九十七元五角，即屬有據。
    (4)至於被上訴人抗辯其等已參照勞動基準法之規定，於離職前一個月即向上訴人
      預告云云，查特定性定期契約期限逾三年者，於屆滿三年後，勞工得終止契約
      。但應於三十日前預告雇主，固為勞動基準法第十五條第一項所明定，惟本件
      僱傭契約期間未逾三年，並無上開規定之適用，故被上訴人若欲於期前離職，
      仍須合乎中華技術學院教師聘約第九條之要件，方得免負損害賠償責任。
    (5)被上訴人另主張兩造前成立和解時，上訴人之訴訟代理人口頭承諾被上訴人無
      庸再為賠償云云，惟為上訴人所否認，另依原法院內湖簡易庭九十一年度湖勞
      簡字第六八號和解筆錄載「調解成立內容：一聲請人（即被上訴人）就造成相
      對人校務上不便及對學生無形損失，當庭向相對人表示道歉。二相對人同意於
      民國九十二年一月三十一日前發給聲請人離職證明、退公保、行政院國家科學
      委員會研究案轉出。三聲請人其餘請求拋棄。」（原審卷(二)第六十一頁），未
      載被上訴人對上訴人無庸再為賠償之承諾。另依前述中華技術學院人事管理辦
      法第三十五條規定：「本校教職員工任期屆滿或請辭經校長批准認可離職後，
      教師應將所住房舍及領用公物一一點交總務處驗收，職員應將所辦業務整理成
      卷，分別歸檔及移交接職人員，並將所住房舍及領用公物點交總務處驗收。」
      之規定，離職人員無庸先依中華技術學院教師聘約第九條之約定賠償後，方得
      取得離職證明，則被上訴人縱已取得離職證明，亦不得據此主張其等無庸再依
      中華技術學院教師聘約第九條之約定為賠償，是被上訴人辯稱其等無庸賠償云
      云，均無可採。
    (6)上訴人另請求被上訴人均給付自九十一年七月十五日起至清償日止，按週年利
  　　率百分之五計算之利息云云。然按民法第二百二十九條第二項規定「給付無確
      定期限者，債務人於債權人得請求給付時，經其催告而未為給付，自受催告時
      起，負遲延責任，其經債權人起訴，或依督促程序送達支付命令者，與催告有
      同一之效力。」，本件被上訴人應賠償上開金額，係屬無確定期限者，上訴人
      未舉證證明其於起訴前已為催告，應以起訴狀繕本之送達與催告有同一之效力
      。本件起訴狀繕本均於九十二年二月二十一日送達予被上訴人，有送達證書在
      卷可考（原審湖勞調字卷第十九頁、第二十頁），是上訴人請求之法定遲延利
      息起算日應為九十二年二月二十二日。
四綜上所述，上訴人起訴請求被上訴人乙○○給付上訴人四萬九千五百二十七元五角
  ，被上訴人甲○○應給付上訴人四萬八千八百九十七元五角，及均自九十二年二月
  二十二日起至清償日止，按週年利率百分之五計算之利息，於法有據，應予准許，
  其逾此範圍之起訴請求，於法無據，應予駁回（另按該敗訴部分，上訴人於原審及
  本院均未聲請願供擔保，請准宣告假執行－原審卷第五十一頁、第八十四頁、本院
  卷第一九七頁）。上開應准許部分，原審為上訴人敗訴之判決，尚有未洽，上訴意
  旨指摘此部分原判決不當，求予廢棄改判，為有理由，應由本院予以廢棄，改判如
  主文第二、三項所示。至上開不應准許部分，原審為上訴人敗訴之判決，核無不合
  。上訴意旨指摘原判決此部分不當，求予廢棄改判，為無理由，應予駁回。再本件
  所命給付，被上訴人上訴第三審所得受之利益未逾新臺幣一百五十萬元，不得上訴
  第三審，本院判決後已告確定，上訴人聲請准供擔保請求宣告假執行，自非所許，
  原審駁回上訴人此部分假執行之聲請，理由雖有不同，結論則無二致，此部分原判
  決仍應予以維持。另上訴人於本院追加請求被上訴人乙○○應返回上訴人學校，將
  其主管系裏財物如附件三，甲○○應返回上訴人學校，將其主管系裏財物如附件四
  ，分別列冊移交上訴人學校指定接交人，亦屬無據，應予駁回。
五本件因事證已臻明確，兩造其餘攻擊、防禦方法及所為之立證，與判決之結果不生
  若何影響，無庸再逐一予以論究，合併敘明。
據上論結，本件上訴為一部有理由，一部無理由，追加之訴為無理由，依民事訴訟法
第四百五十條、第四百四十九條第一項、第二項、第七十九條、第七十八條判決如主
文。
中　　　華　　　民　　　國　　九十三　　年　　 十一 　　月　　　二　　　日
                              民事第一庭
                                  審判長法  官  尤  豐  彥
                                        法  官  陳  金  圍
                                        法  官  湯  美  玉
正本係照原本作成。
上訴人敗訴部分如不服本判決，應於收受送達後二十日內向本院提出上訴書狀，其未
表明上訴理由者，應於提出上訴後二十日內向本院補提理由書狀（均須按他造當事人
之人數附繕本）上訴時應提出委任律師或具有律師資格之人之委任狀；委任有律師資
格者，另應附具律師資格證書及釋明委任人與受任人有民事訴訟法第四百六十六條之
一第一項但書或第二項（詳附註）所定關係之釋明文書影本。
被上訴人敗訴部分不得上訴。
中　　　華　　　民　　　國　　九十三　　年　　 十一 　　月　　　二　　　日
                                        書記官  賴  淑  真
附註：
民事訴訟法第四百六十六條之一（第一項、第二項）：
對於第二審判決上訴，上訴人應委任律師為訴訟代理人。但上訴人或其他法定代理人
具有律師資格者，不在此限。
上訴人之配偶、三親等內之血親、二親等內之姻親，或上訴人為法人、中央或地方機
關時，其所屬專任人員具有律師資格並經法院認為適當者，亦得為第三審訴訟代理人
。
